【裁判字號】    90,重訴,1178
【裁判日期】    900803
【裁判案由】    損害賠償
【裁判全文】
臺灣臺北地方法院民事判決  九十年度重訴字第一一七八號
    原      告  甲○○
                丙○○
                林鑫耀
    訴訟代理人  戊○○
    原      告  乙○○
    被      告  丁○○
右當事人間請求損害賠償事件，本院判決如左：
    主    文
被告應給付原告甲○○、丙○○、林鑫耀、乙○○等各如附表「給付金額」欄所示之
金錢，及均自民國九十年五月三十日起至清償日止，各按年息百分之五計算之利息。
原告其餘之訴駁回。
訴訟費用由被告負擔百分之二，原告甲○○負擔百分之二十，原告丙○○負擔百分之
四十三，原告林鑫耀負擔百分之二十，餘由原告乙○○負擔。
本判決第一項原告甲○○、乙○○勝訴部分，於原告甲○○、乙○○各以如附表所示
「擔保金額」欄所載之金錢供擔保後，得假執行。
本判決第一項原告丙○○、林鑫耀勝訴部分，得假執行。
原告其餘假執行之聲請駁回。
    事    實
甲、原告方面：
一、聲明：
  (一)被告應給付原告甲○○新台幣（下同）壹佰萬零柒仟伍佰元及自起訴狀繕本送達
    之翌日起至清償日止，按年息百分之五計算之利息。
  (二)被告應給付原告丙○○貳佰壹拾萬柒仟參佰伍拾元及自起訴狀繕本送達之翌日起
    至清償日止，按年息百分之五計算之利息。
  (三)被告應給付原告林鑫耀捌拾伍萬陸仟貳佰伍拾元及自起訴狀繕本送達之翌日起至
    清償日止，按年息百分之五計算之利息。
  (四)被告應給付原告乙○○陸拾玖萬柒仟零肆拾元及自起訴狀繕本送達之翌日起至清
    償日止，按年息百分之五計算之利息。
  (五)願供擔保，請求宣告假執行。
二、陳述：
  (一)被告丁○○分別承租原告甲○○、丙○○、林鑫輝、乙○○所有坐落台北縣新店
    市○○路○段一五二號、一五四號及一五六號（分左、右兩側，右側為林鑫耀所
    有，左側為乙○○所有）之房屋全部，租金則分別為每月新台幣（下同）六萬元
    、三萬五千元、四萬元、二萬七千元，此均有租賃契約書可稽（丙○○之租約已
    焚毀滅失）。而於租賃契約第十一條均約定「乙方（承租人即被告丁○○）應以
    善良管理人之注意使用房屋，除因天災地變等不可抗拒之情形外，因乙方之過失
    致房屋毀損，應負損害賠償之責」，然被告於租賃期間卻未盡善良管理人注意義
    務，致系爭租賃房屋於八十九年十一月三日因火災全數焚毀而無法使用。原告四
    人同時於九十年二月二十六日寄發存證信函終止租約，並請求處理善後、賠償等
    事宜，然被告始終不出面處理。
  (二)前開事故起火原因，嗣經台北縣消防局就火災現場勘查結果研判，略以「經現場
    挖掘勘查起火處所附近，尋獲數條電源配線之殘骸，且該戶電源開關箱之無熔絲
    開關均已跳脫，顯示該處所附近有通電中之電源配線經過，因救災之需要，安康
    消防分隊於救災時動用挖土機等重機械翻動物品，雖於現場未能掘獲有造成火災
    之短路熔痕現象，但本案起火原因仍不排除電氣因素引燃之可能性」為其依據，
    判定起火原因為「本案起火原因不排除電氣因素引燃之可能性」，此再參酌另案
    公共危險案中被告亦被處有期徒刑三月在案，益足證明。因此系爭租賃標的物確
    係因被告之過失而致焚毀，應堪認定。
  (三)另按民法第二百四十七條之一及消費者保護法第十二條固有定型化條款之無效認
    定。惟查：
    1.民法第二百四十七條之一固規定依照當事人一方預定用於同類契約之條款而訂
      定之契約，而有所列條款之約定者，按其情形顯失公平者，該部分約定無效。
      然其立法理由係謂此類附合契約通常由工商企業者一方預定適用於同類契約之
      條款，由他方依其契約條款而訂定之，此類契約他方每無磋商變更之餘地，為
      防此類契約自由之濫用及維護交易安全，乃列舉四款有關他方當事人利害之約
      定，如按其情形顯失公平者，明定該部分之約定為無效。而本件原告等均為個
      人，並非擁有強大優勢之工商企業者，他方亦非無要求磋商變更之餘地，且契
      約條款中有關過失致房屋毀損之損害賠償責任，已為租賃契約中普遍且通常約
      定之條款，並無特別挾經濟強者而迫使經濟弱者接受之情形。更何況，於民法
      第四百三十二條本即規定「承租人應以善良管理人之注意義務保管租賃物」，
      而同法第四百三十四條因係善良管理人注意義務的特別規定，其立法意旨雖係
      在貫徹保護承租人之本旨，減輕其賠償責任。惟此項固為特別規定，但仍非屬
      強制規定，倘當事人合意約定承租人如未盡善良管理人之注意，致房屋因失火
      而毀損滅失，應負損害賠償責任者，乃在加重並提高承租人對火災之注意義務
      ，其約定並未違背強制或禁止規定，本無不可。基於兩造約定因承租人之過失
      而致房屋毀損應負損害賠償之責之目的，本在加重及提高承租人對於火災發生
      之注意義務，而非特意加重承租人之損害賠償責任（蓋原本即應負善良管理人
      注意義務且本件又屬可歸責承租人之情形），且按契約本質所生之權利義務及
      法律規定，甚至促使承租人負應有之過失責任而言，亦無顯失公平之情形。甚
      而再反面觀之，果如出租人與承租人所約定排除因重大過失致失火毀損之賠償
      責任均屬定型化契約而一律無效，則出租人將來豈願將其租賃物出租他人使用
      ？承租人又豈仍願按善良管理人或通常注意之通常規定保管租賃物！豈非鼓勵
      承租人對於火災之發生不盡通常注意義務，則火災發生之風險將大為增加，此
      豈立法意旨，甚至適足以危害正常之社會經濟活動。
    2.消費者保護法第十二條雖規定「定型化契約中之條款違反誠信原則，對消費者
      顯失公平者，無效。」。惟消保法所謂之消費，係指不再用於生產或銷售之情
      形下所為之最終消費，且購買商品如其目的主要係供業務使用，並非單純供消
      費使用即與消費之定義不符。本件原告將房屋出租予被告供其做為經營「阿樹
      師天地銀行」販售金銀紙香鞭炮等，其乃供業務使用，非為最終消費，應與消
      保法所規範之消費關係無涉，應無消保法之適用。再者，縱使租賃契約中有特
      別約定過失失火致房屋毀損應負損害賠償之責，然業如前述，此乃在加重並提
      高承租人對火災的注意義務，亦即承租人亦僅就其可歸責之過失負賠償責任而
      已，非謂連不可歸責之事由亦均以（定型化）契約方式予以加重承租人之責任
      。且承租人就其過失而負賠償責任，乃事理之常，並無違反誠信原則或顯失公
      平之情形。
  (四)被告未盡善良管理人之注意義務致房屋毀損滅失，其因此造成原告等包括原有屋
    內設備及房屋鐵架結構之毀損滅失之損害，經核算估價之結果，原告甲○○受有
    之損害為七六七、五○○元（157,500+705,000-95,000=767,500，扣除項目為不
    包括損害賠償範圍之拆除工資，其餘原告亦同），原告丙○○受有之損害為九五
    一、八五○元（167,350+879,500-95,000=951,850），原告林鑫耀受有之損害為
    六九六、二五○元（137,250+624,000-65,000=696,250），原告乙○○受有之損
    害為五三五、○四○元（106,740+476,300-48,000=535,040）。
  (五)又本件火災事故於八十九年十一月三日造成失火，致使租賃標的物完全焚毀而無
    法使用，由於被告遲未出面處理賠償及善後事宜，亦未再依約給付租金，原告等
    人遂於九十年二月二十六日寄發存換信函通知被告終止租約，而被告自發生火災
    當月份即八十九年十一月份至九十年二月二十七日終止租約時，尚積欠原告甲○○共四個月（年月、月及九十年１、２月份）之房屋租金（每月租金為六
    萬元），共計二四○、○○○元（4Ⅹ60,000=240,000），積欠原告丙○○共四
    個月之房屋租金（每月租金為三萬五千元），共計一四○、○○○元（4Ⅹ
    35,000=140,000），積欠原告林鑫耀共四個月之房屋租金（每月租金為四萬元）
    ，共計一六○、○○○元（4Ⅹ40,000=160,000），及積欠原告乙○○共六個月
    之房屋租金（每月租金為二萬七千元，除火災發生後的四個月租金外，發生前二
    個月即八十九年九、十月亦未給付租金），共計一六二、○○○元（6Ⅹ27,000
    =162,000）。
  (六)且縱系爭租賃關係果如因標的物全部焚毀而消滅，然亦因被告於失火後仍一再宣
    稱現場仍有沉香等價值物品，而拒絕交還原告清理，此亦導致原告遲遲無法收回
    利用。迄至鈞院九十年七月九日開庭時，被告始願意將現場遺留物視為廢棄物而
    由原告自行處理。因此，縱使租賃關係業已消滅，原告仍可依不當得利法律關係
    追加請求被告給付交還標的物前之七十九年十一、十二月及九十年一、二月，共
    四個月相當於租金之損害賠償（其餘月份之賠償暫不請求）
  (七)原告丙○○與被告訂立之租約係就坐落台北縣新店市○○路○段一五四號前半段
    租予被告，而後半部則由原告自行居住使用，就此自住部分亦因火災而全部焚毀
    。就租約前半部之房屋設備結構等損害，經核算結果應為九五一、八五○元（
    167,350+879,500-95,000不包括拆除工資部分=951,850）；而自住部分之損害賠
    算結果為一、○一五、五○○元（364,000+371,000+280,500=1,015,500）。因
    此，原告丙○○就自住部分之損害即得以第三人之地位請求被告負侵權行為損害
    賠償責任，併予陳明。
  (八)原告乙○○之租金，被告均以支票支付，未曾以現金支付過，茲提出被告支付租
    金之歷次託收票據明細，即足證明被告於八十九年十一月前二個月及同年九、十
    月之租金仍未給付，爰併為請求。
  (九)前開因被告未盡善良管理人之注意義務致房屋毀損滅失，因此造成原告甲○○受
    有之損害總計為一、○○七、五○○元（767,500+240,000=1,007,500）、原告
    丙○○受有之損害總計為二、一○七、三五○元（951,850+1,015,500+140,000
    =2,107,350）、原告林鑫耀受有之損害總計為八五六、二五○元（696,250
    +160,000=856,250）及原告乙○○受有之損害總計為六九六、○四○元（
    535,040+162,000=697,040）。故本件因被告未盡善良管理人之注意義務及對原
    告丙○○自住部分之過失責任，致原告等人受有損害，被告自應依租賃契約、侵
    權行為及不當得利法律關係負賠償之責。
三、證據：提出房屋租賃契約書三份、存證信函四份、相片六張、火災現場勘查紀錄
    及原因判斷書一份、損失估價證明單據十六張、本院九十年度簡字第一九二二號
    刑事簡易判決書一份、原告乙○○之存摺摘要一份（以上除相片外均影本）等件
    為證。
乙、被告方面：
一、聲明：原告之訴駁回。
二、陳述：系爭火災並非因被告之疏失所引起。又依民法第四百三十四條之規定伊亦
    無庸對於本件租賃標的物之損失負責。且原告乙○○主張之自住房屋部分之損害
    賠償請求數額過高不合理。
    理    由
一、原告於起訴時原係依租賃契約第三條、第十一條分別依租金及損害賠償之主張，
    請求被告應給付原告甲○○一百零七萬元、原告丙○○三百一十四萬元、原告林
    鑫耀八十一萬元，原告乙○○九十九萬二千元，嗣於九十年七月十九日、同年八
    月九日復分別具狀主張因被告於房屋焚燬後主張仍占有系爭租賃標的物，除亦應
    負返還不當得利之責任外，原告甲○○並減縮請求為一百萬零七千五百元、原告
    丙○○減縮請求為二百一十萬七千三百五十元、原告林鑫耀擴張請求為八十五萬
    六千二百五十元、原告乙○○減縮請求為六十九萬七千零四十元，及均自起訴狀
    繕本送達之翌日起至清償日止按年息百分之五計算之利息，查原告上開追加訴訟
    標的及擴張、減縮訴之聲明之行為，核各與民事訴訟法第二百五十五條第一項第
    二、三款之規定，皆應准許，均先敘明。
二、本件原告起訴主張：被告丁○○分別承租原告甲○○、丙○○、林鑫輝、乙○○
    所有坐落台北縣新店市○○路○段一五二號、一五四號及一五六號（分左、右兩
    側，右側為林鑫耀所有，左側為乙○○所有）之房屋全部，租金分別為每月六萬
    元、三萬五千元、四萬元、二萬七千元，然被告未盡善良管理人之注意義務，致
    系爭租賃房屋於八十九年十一月三日因火災全數焚毀而無法使用，經台北縣消防
    局就火災現場勘查結果研判起火原因為「本案起火原因不排除電氣因素引燃之可
    能性」，而被告亦上開失火事件被判處有期徒刑三月在案，並造成租賃標的物及
    原告丙○○自有房屋屋內設備及房屋鐵架結構等毀損滅失之損害，並積欠原告甲○○、丙○○、林鑫輝等人八十九年十一月一日至九十年九十年二月二十七日及
    原告乙○○八十九年九月一日起至九十年二月二十七日之租金未為給付，共計應
    給付原告甲○○一百萬零七千五百元，原告丙○○二百一十萬零七千三百五十元
    ，原告林鑫耀八十五萬六千二百五十元，原告乙○○六十九萬七千零四十元，及
    自起訴狀繕本送達之翌日起算之法定遲延利息等語。
    被告則以：系爭火災並非因被告之疏失所引起，且依民法第四百三十四條之規定
    伊亦無庸對於本件租賃標的物之損失負責，以及原告乙○○主張之自住房屋部分
    之損害賠償請求不合理等語置辯。
三、原告主張被告承租之前開房屋，租期各至九十年五月三十一日、七月十四日或九
    十一年三月三十一日、四月九日止，各該租賃契約書第十一條均約定之「乙方（
    按即被告丁○○）應以善良管理人之注意使用房屋，除因天災地變等不可抗拒之
    情形外，因乙方之過失致房屋毀損，應負損害賠償之責」。惟租賃物中之門牌號
    碼台北縣新店市○○路○段一五六號之房屋於八十九年十一月三日十三時五十分
    許起火並延燒至其餘房屋，嗣經通知消防人員到場始行撲滅，事後經火場鑑定結
    果，認係電氣引燃所致，上開租賃標的物及原告丙○○所有位於台北縣新店市○○路○段一五四號後方之房屋則均因此燒毀殆盡而無法繼續使用等情，業據原告
    提出租賃契約書、存證信函、現場照片、本院九十年度簡字第一九二二號刑事簡
    易判決書、火災現場勘查記錄及原因判斷等件附卷可稽，被告對於上開起火時間
    、處所，以及發生火災致租賃物或丙○○所有之房屋均毀損殆盡而無法使用之事
    實，亦不爭執，可證上開情節當屬真實。
四、惟就被告抗辯之爭點：(一)就損害賠償部分為兩造所締契約第十一條之約定因屬違
    反民法第四百三十四條之規定而屬無效，以及被告對前揭房屋之焚燬並無過失等
    節是否可採？(二)被告是否確有積欠原告乙○○八十九年九月份、十月份之利息，
    以及其應否對於系爭房屋自八十九年十一月一日起至九十年二月二十六日止猶有
    占有之行為而因此需負擔給付租金或返還不當得利之責？此應分別檢討如後。
五、就原告主張之損害賠償請求而言：
  (一)被告固先以系爭租賃契約第十一條之約定因違反民法第四百三十四條之明文，應
    屬無效一語置辯，然查：租賃物因承租人之重大過失致失火而毀損、滅失者，承
    租人應負損害賠償責任。但民法第四百三十四條，一般而言，係同法第四百三十
    二條承租人應以善良管理人之注意義務保管租賃物之特別規定，其立法原意係在
    貫徹保護承租人之本旨，減輕其賠償責任，惟該失火責任之特別規定，本無關於
    公序良俗，即此規定雖為特別規定，但並非強制規定，倘當事人間已依契約予以
    排除者，約定承租人就輕過失之失火仍應負責，以加重承租人之注意義務者，其
    特約亦難謂為無效，此際承租人對於失火情節亦應盡善良管理人之注意義務。查
    本件當事人雙方既以契約第十一條所載「乙方（按即被告）應以善良管理人之注
    意使用房屋，除因天災地變等不可抗拒之情形外，因乙方之過失致房屋毀損，應
    負損害賠償之責」等語加重被告之責任，似見雙方約定除天災地變外，承租人應
    以善良管理人之注意使用該房屋，而明文排除第四百三十四條之規定，即應回復
    適用第四百三十二條規定，即承租人應盡善良管理人之注意義務，縱有抽象輕過
    失導致損害發生，亦需負責賠償，是關此部分，應認被告之抗辯為無理由，原告
    之主張當為可採（最高法院八十九年度台上字第一四一六號判決要旨參照）。但
    承租人應盡善良管理人之注意義務，如係在不可抗力情況下或出租人不能證明承
    租人存有故意或過失之情形下發生損害者，無論依雙方契約第十一條之約定，或
    依民法第四百三十二條之反對解釋，承租人仍不負該不可抗力或非可歸責於承租
    人之事由所導致之損害，先予說明。
  (二)其次，本件原告主張被告有未盡善良管理人之注意義務，而對系爭房屋之失火燒
    燬有過失等語，主要係引臺北縣消防局之火災現場勘查紀錄及原因判斷書、本院
    九十年度簡字第一九二二號刑事簡易判決書所載各節為其論據。但查被告已經否
    認對於本件失火情節有何過失責任可言。經查本件火災現場經台北縣消防局派員
    調查結果，無非認：本案火場以安和路二段一五六號有火勢嚴重燃燒情形‧‧‧
    火流是以該址為起點向四週延燒‧‧‧本案起火戶為新店市○○路○段一五六號
    ‧‧‧起火處所為新店市○○路○段一五六號入門左側約中間處所附近處所‧‧
    ‧本案處所附近並未發現有可造成自燃之危險物品、化工原料置放其內，故可排
    除上述物品自燃之可能性。本案起火處所附近並未掘獲類似縱火加速劑殘留或容
    器，亦未發現有縱火加速劑急速燃燒之跡象，且經觀察起火戶門、窗並未發現有
    外力破壞侵入之痕跡，火災發生時正值白晝，負責人丁○○之媳婦李錦萍於一五
    四號照顧店面，有人員侵入隔壁倉庫應會極早發現，故因外人侵入蓄意縱火引燃
    之可能性較低。經挖掘、勘查起火處所並未發現有可遺留之火源及供其盛裝容器
    ，且起火處所附近均堆放易燃物品，對於可能造成火災之火源平日應會極為注意
    ，故因遺留火種（煙蒂‧‧‧）引燃之可能性不高。經現場挖掘勘查起火處所附
    近，尋獲數條電源配線之殘骸，且該戶電源開關箱之無熔絲開關均已跳脫，顯示
    該處所附近有通電中之電流配線經過‧‧‧雖於現場未能掘獲有造成火災之短路
    熔痕現象，但本案起火原因仍不排除電器引燃之可能性」等語；而另據當時在場
    之鄰近住戶洪清福（依前述勘查記錄所載，住於台北縣新店市○○街十四巷十二
    號）於台北縣消防局人員訪談時所稱「當時我在二樓處聽到鞭炮燃放的聲響，續
    約一分鐘後，感到好奇而打開窗戶查看就發現安和路二段一五六號起火戶的屋頂
    已經冒起大量的濃煙‧‧‧」各語，以及同為在場人員之高金樹（亦上開勘查記
    錄內載，於台北縣新店市○○路○段一五八號開設展源汽修場）所證稱「‧‧‧
    聽到安和路二段一五六號裡面持續有鞭炮聲及濃煙冒出‧‧‧」等語（以上陳述
    ，分別見前述消防局人員製作之火災現場勘查紀錄及原因判斷書及本院九十年度
    簡字第一九二二號刑事簡易判決書所載），並比對上開勘查記錄內容，可知本件
    起火處，乃位於門牌號碼台北縣新店市○○路○段一五六號之房屋內，且失火當
    時亦有使用電力中，而本件火災雖可認定係因電氣引燃而致失火，並比諸上開證
    人之陳述或書證之記載，均未對於可能導致電器引燃之原因予以指明。此觀之前
    揭火災現場勘查紀錄及原因判斷書除未指明本件失火情節係因被告使用電器、電
    線不慎等疏失所造成主外，甚至更明白指出「現場未能掘獲有造成火災之短路熔
    痕現象」等文字，是憑該件判斷書所載內容已無從推論被告應對前開失火情節承
    擔何等故意或過失責任可言。甚至因電氣因素引燃火災、或言電線短路走火，並
    非人力可以完全注意或控制，此與出租人交付之租賃物其電線的使用時間長久、
    新舊及電線的品質，或電壓的穩定度及外力的等，皆有關係；縱使經常維修，或
    更換電線，或按照規定使用，仍有可能有非人力可加以注意或控制之其他因素介
    入，如外力、電壓不穩或漏電或遭電擊而引起短路發生火災，是因電線走火致發
    生火災者，並非完全人力所能控制，被被告實無從預先加以防範。觀之原告已自
    承系爭房屋為鐵皮屋（此並有現場照片可參），出租被告多年，但已忘記最後一
    次修繕系爭房屋電線時間等語（參本院九十年七月二十三日言詞辯論筆錄），是
    知原告就其交付租賃標的物所在之電線既未於出租之前定期檢視是否妥適始為交
    付承租人，而本件亦有原告丙○○使用系爭租賃標的物中門牌號碼為台北縣新店
    市○○路○段一五四號房屋之後方為兩造所不爭，則衡情原告丙○○自亦有使用
    電器設備而使用電線之事情，本件又何以獨能排除其是否應負歸責事由之認定？
    是知本件失火原因縱係因「電氣引燃」所致，但亦不足以執此即認定必為被告因
    有未盡善良管理人之注意義務維護電氣用品使用安全，至故意或過失造成損害發
    生，斯為清楚。因此被告爭執否認各語，即非飾卸。原告徒憑前開證據即主張被
    告應負賠償責任，難免率斷。
  (三)至於被告雖另以本院九十年度簡字第一九二二號刑事簡易判決書所載被告業於刑
    案偵查中自白「我所有財產只剩押金，我要賠，但現在沒錢，是電線走火，所有
    財產皆燒光」、「沒錯，是電線走火，裡面沒住人，有用電沒錯」等語，以及告
    訴人高金樹、洪清福指訴被告經營之香燭金紙店失火燒毀渠等作為維修汽車之展
    源汽修工廠及住處等之陳述，暨前開火災現場勘查紀錄及原因判斷書，並以被告
    未注意維護所經營之香燭店內電線、電氣使用之安全以避免引燃店內堆積之易燃
    物品，被告並因此遭刑事案件判刑三月，而據以認定本件火災係因可歸責於被告
    之電線短路引燃易燃物品而延燒所致。惟按該件火災現場勘查紀錄及原因判斷書
    之內容已未能說明被告應負何等過失責任有如前述，且查前開高金樹、洪清福二
    人之指訴情節不過僅可敘明被告使用之房屋為起火處所以及其等房屋因此燒毀，
    然核其等所言亦無一言及本件失火原因所在，則彼等所述情節自屬無從作為認定
    被告有無過失責任之佐據；再被告於刑案偵查中雖曾自白電線走火，然查觀之前
    述判斷書所載，被告於火災後所製成之談話筆錄中已稱「當時我與朋友在一五二
    號內泡茶。火災現場有我與朋友及我兒子在一五二號，火災發生時我大媳婦在一
    五六號打電話說店裡起火了。便跑到現場一五六號已經濃煙密佈‧‧‧」等語，
    可知被告於本件火災發生之際，既未親眼目睹起火之情節，所見者不過係火災發
    生之情景，是其縱言因「電氣走火」（多為通常之人對於電氣引燃所致之火災之
    用語）引致系爭火災云云，亦難以認定係與事實相符而堪作為認定發生本件失火
    情節之依據，甚為明顯；甚至審酌前開判決書內雖略載被告疏未注意維護所經營
    之香燭店內電線、電氣使用之安全以避免引燃店內堆積之易燃物品，致因電線短
    路引燃易燃物品云云，但姑不論現場雖經搜尋並未能掘獲有造成火災之短路熔痕
    現象參前所述，甚至考之前開消防局所製作之判斷書中更明載「經挖掘、勘查起
    火處所並未發現有可遺留之火源及供其盛裝容器，且起火處所附近均堆放易燃物
    品，對於可能造成火災之火源平日應會極為注意，故因遺留火種（煙蒂‧‧‧）
    引燃之可能性不高」等語，是知被告平日既已對於其經營處所可能造成火災之火
    源甚為注意，當無獨漏電線或電氣（器）之安全不顧之理，而被告既於該處經營
    香燭店，是雖有堆放金紙、蠟燭等易燃物品之舉亦屬平常，豈可倒果為因，僅以
    事後發生火災即推論其事前於起火處（係作為倉庫用）堆置易燃物品之行徑係屬
    不當？可知執上事證，均不得證明被告對於系爭火災之發生，應負何等故意或過
    失之歸責事由即已清楚。是上開刑事案件雖認被告應負失火燒毀前開房屋等之罪
    責，並因此判決被告有期徒刑三月之刑事處分，然查被告對於本件失火並無任何
    故意或過失情節有如前述，則前開刑事判決書其認定結果即有未當，況民事判決
    認定事實應獨立判斷，不受刑事案件認定之拘束。因此原告以被告刑案受有罪判
    決，即應對於本件火災發生負責抗辯，亦嫌無據。
  (四)按主張有利於己之事實者應負舉證責任，查本件原告主張之攻擊方法，如被告使
    用電器不當引燃火災之積極事實已未能舉證以實其說，且其雖另又主張被告未注
    意電線之使用情形係就消極事實為主張，但上開消極事實均構成原告主張被告未
    盡善良管理人注意義務之證據方法。本院再核系爭房屋業已燒燬，此為兩造所不
    爭執，如將舉證責任分配予被告，顯然不公，況上開主張對原告有利，參以主張
    債務不履行損害賠償，主張該項權利存在者就債務人有過失一節，自應負舉證之
    責，是依舉證責任分配原則，原告上開主張之事實存在，本即應由原告負舉證責
    任，然其既均未能明確舉證證明參前說明，自難認為被告就本件失火有何過失可
    言，故原告等人請求被告應賠償其等出租被告（原告四人）或其所有而自行使用
    中（原告丙○○）之標的物暨其內物品因本件失火焚燬之損失等情，均難成立。
六、就原告主張之給付租金或返還不當得利而言：
  (一)按被告就其積欠原告四人八十九年十一月一日、二日即系爭火災發生前之租金仍
    未給付一節，並不否認，是此部分情節當已清楚。則依此而論，被告應給付原告
    甲○○之租金數額為四千元（就原告甲○○而言，其每月租金為六萬元，十一月
    份有三十日，則此部分租金之計算方式為：60000/30Ⅹ2=4000）、應給付原告丙○○之租金數額為二千三百三十三元（就原告丙○○而言，其每月租金為三萬五
    千元，十一月份有三十日，則此部分租金之計算方式為：35000/30Ⅹ2=2333，元
    以下四捨五入）、應給付原告林鑫耀之租金數額為二千六百六十七元（就原告丙○○而言，其每月租金為四萬元，十一月份有三十日，則此部分租金之計算方式
    為：40000/30Ⅹ2=2667，元以下四捨五入）、應給付原告乙○○此部分之租金數
    額為一千八百元（就原告乙○○而言，其每月租金為二萬七千元，十一月份有三
    十日，則此部分租金之計算方式為：27000/30Ⅹ2=1800）。然就原告主張前開租
    賃之標的物自八十九年十一月三日因火災而全部焚燬無法再行使用（此為原告於
    上開存證信函、起訴狀暨本院九十年六月七日言詞辯論期日自承明確，被告亦始
    終未為爭執，且有現場照片附卷前已述及），迨至九十年二月二十六日為止其租
    金之請求能否成立？經查，租賃物全部滅失，無論其原因如何（即不論可否歸責
    於承租人或出租人之事由），則租賃之客體既不存在，租賃關係當然終了，嗣後
    承租人自無支付租金之義務（參見司法院二十九年院字第一九九四號、三十四年
    院解字第二九七九號解釋、最高法院十九年上字第一○六○號判例意旨），此因
    租賃係繼續性之法律關係，租金乃繼續使用收益租賃物而生之對價，茲使用收益
    既已全部不能，租金債務自無從發生，租賃關係當然消滅。是以原告等人主張系
    爭租賃標的雖因前開火災致遭焚燬殆盡，但於原告終止租賃契約之前被告仍不免
    於承擔給付租金之義務云云，即無依據。
  (二)惟查，原告等人雖又主張被告於八十九年十一月三日火災發生後，仍因宣稱於現
    場堆放有沈香等價值物品，而拒絕交還原告清理，導致原告遲遲無法收回利用，
    故原告仍可依不當得利法律關係追加請求被告給付交還標的物前之七十九年十一
    、十二月及九十年一、二月，共四個月相當於租金之損害賠償云云。但考之兩造
    所訂租賃契約書第十七條復已約定「租賃期滿遷出時，乙方（按即被告）所有任
    何傢俬雜物等，若有留置不搬者，『應視作廢棄物論』，任憑甲方（按即原告）
    處理，乙方絕不異議」，是如於兩造租賃契約終止或屆期後，被告倘有剩餘物品
    留置於內，原告無需經由被告同意，即可逕行應依前開規定處理，殊無反於前開
    契約明文，乃認被告留置物品於租賃處所未為遷離之行為，竟屬不當得利可言。
    經查系爭租賃契約既於八十九年十一月三日因全部焚燬滅失已告終了如前所述，
    是被告縱於其內留置物品未為搬遷，原告依前約定條款，本無庸徵詢被告意見即
    得逕以前開方式處理，自不得僅因被告反對，而原告怠於行為，反指被告因此竟
    會涉有不當得利可言；更何況被告已於本院九十年六月七日言詞辯論期日指稱其
    於系爭標的物經焚燬後留存其內之物品「均是廢棄的物品」各語，而原告對此亦
    無爭執（參前開期日之言詞辯論筆錄），是知其更已否認有何為其所有而具經濟
    價值之物品仍留存其內，更難指其此舉有何無法律上原因而受利益至明。因此原
    告執上主觀認定，即指被告因此需負占有系爭標的物之不當得利之返還責任，也
    屬無稽。
  (三)然而，就原告乙○○主張被告積欠其八十九年九月份、十月份之租金未為給付一
    節，固據被告所否認，並以曾經現金支付完畢一語抗辯。然查被告對於兩造間確
    實存在租賃契約一節既無爭執，則其自應對於前開租金已經繳付之積極利己事實
    ，負舉證之責（最高法院五十年度台上字第二四四三號判決要旨參考）。查被告
    所謂以現金支付上開租金各語，既為原告乙○○所否認，甚至原告更提出被告歷
    次以支票繳付租金之銀行存摺資為說明被告所言不實，而被告迨至本件言詞辯論
    終結之際猶未能對其前揭舉證證明，是被告空言爭執，即無足取，本件原告乙○○主張被告仍積欠其八十九年九月份、十月份之租金共五萬四千元（計算方法：
    27000Ⅹ2=54000）一節，為可採信。共計乙○○得請求於租賃契約終了前之租金
    數額共為五萬五千八百元（計算方法：1800+54000=55800）。
  (四)總合前述，被告於系爭各租賃契約終了前，應給付予原告甲○○之租金數額為四
    千元、應給付予原告丙○○之租金數額為二千三百三十三元、應給付予原告林鑫
    耀之租金數額為二千六百六十七元、應給付予原告乙○○之租金數額為五萬五千
    八百元。因此原告等人於前開範圍內之請求，即屬有理由，惟逾上開金額之主張
    ，即乏依據，不應准許。
七、從而，原告等依租賃契約第三條之規定，請求被告給付各如附表「給付金額」欄
    所示積欠之租金暨各於起訴狀繕本送達之翌日（即九十年五月三十日）起至清償
    日止分別按年息百分之五計算之之法定遲延利息，洵無不合，應予准許。惟原告
    等人逾越上開數額之租金請求，暨其餘依不當得利或租賃契約第十一條之約定所
    為之損害賠償主張，即屬無從准許，應該駁回。
八、查原告丙○○、林鑫耀二人勝訴部分之金額既均未逾銀元一千元（即新台幣三千
    元），依民事訴訟法第三百八十九條第一項之規定，本院自應就其等二人勝訴部
    分，依職權宣告假執行。又原告等人均陳明願供擔保請求宣告假執行，茲就原告
    甲○○、乙○○勝訴之部分，核無不合，爰分別酌定相當擔保金額准許之。另就
    原告等人敗訴之部分，其假執行自已失所附麗，應予駁回
九、本件事證已臻明確，兩造其餘主張及舉證，與未經援用之證據，經審酌後核與判
    決結果不生影響，不予一一論述，附此敘明。
十、結論：
    本件原告之訴為一部有理由，一部無理由，依民事訴訟法第七十九條、第八十五
    條第一項，判決如主文。
中      華      民      國    九十      年      八      月    廿三      日
                                民事第一庭法      官  蕭胤瑮
右為正本係照原本作成
如對本判決上訴，須於判決送達後廿日內向本院提出上訴狀
中      華      民      國      九十      年    八      月    廿三      日
                                          法院書記官  方美雲
~F0
~T48
附表（單位：新台幣元）
┌─────┬────────┬────────┬──────────┐
│原告姓名  │給付金額        │擔保金額        │備註                │
├─────┼────────┼────────┼──────────┤
│甲○○    │四千元          │二千元          │                    │
├─────┼────────┼────────┼──────────┤
│丙○○    │二千三百三十三元│零              │依民事訴訟法第三百  │
│          │                │                │八十九條第一項第五款│
│          │                │                │職權宣告假執行。    │
├─────┼────────┼────────┼──────────┤
│林鑫耀    │二千六百六十七元│零              │依民事訴訟法第三百  │
│          │                │                │八十九條第一項第五款│
│          │                │                │職權宣告假執行。    │
├─────┼────────┼────────┼──────────┤
│乙○○    │五萬五千八百元  │一萬九千元      │                    │
├─────┼────────┼────────┼──────────┤
│總額      │六萬四千八百元  │                │                    │
└─────┴────────┴────────┴──────────┘


司法院資訊處製作；財團法人民間司法改革基金會備份。
